【裁判字號】    95,訴,301
【裁判日期】    950608
【裁判案由】    分配表異議之訴
【裁判全文】
臺灣板橋地方法院民事判決               95年度訴字第301號
原      告
即反訴被告  甲○○
被      告
即反訴原告  乙○○
訴訟代理人  詹振寧律師
上列當事人間分配表異議之訴事件，本院於民國95年5 月25日言
詞辯論終結，判決如下：
    主  文
原告之訴駁回。
訴訟費用由原告負擔。
反訴被告應於繼承被繼承人呂傳鐘遺產範圍內給付反訴原告新臺
幣壹佰萬元，及自民國九十五年四月二十八日起至清償日止，按
週年利率百分之五計算之利息。
反訴訴訟費用由反訴被告負擔。
本判決第三項於反訴原告以新台幣參拾肆萬元為反訴被告供擔保
後，得假執行。
    事  實
    及理由
甲、程序方面：
    原告即反訴被告經合法通知，未於最後言詞辯論期日到場，
    核無民事訴訟法第386 條所列各款情形，爰依被告即反訴原
    告之聲請，由其一造辯論而為判決。
乙、實體方面：
壹、本訴部分：
一、原告主張：其與訴外人呂芳宗、呂萬進，同為本院92年度執
    梅字第23452 號囑託臺灣金融資產股份有限公司93年度板金
    拍4 字第1093號強制執行事件執行標的不動產（下稱系爭不
    動產）所有權人呂傳鐘之繼承人。被告以呂傳鐘生前對被告
    積欠債務新臺幣（下同）100 萬元為由，於系爭不動產拍定
    後，提出對呂方宗或呂萬進之確定支付命令為執行名義，聲
    請參與分配系爭不動產拍賣價金。惟繼承人應以個人財產對
    被繼承人之債務負連帶清償之責，依上揭法理，該等執行名
    義應僅得就支付命令債務人呂方宗或呂萬進之個人財產為強
    制執行，系爭不動產既屬原告、呂芳宗及呂萬進因繼承而得
    之公同共有財產，被告應不得對之強制執行。又被告曾就前
    開100 萬元債權，對原告聲請核發支付命令，經原告向法院
    異議而視為起訴，被告因理虧不敢與原告進行實質辯論，故
    未繳裁判費，因而被告聲請法院對原告所發支付命令失其效
    力。此項非基於原告個人關係之利益，依民法第275 條之規
    定，對其他債務人呂方宗、呂萬進亦產生效力。再者，依民
    法第290 條之規定，債務人呂方宗、呂萬進與被告間之確定
    支付命令係基於呂方宗、呂萬進個人所生事項，對原告不生
    效力，故而被告不得僅以其對呂方宗或呂萬進等個人不利益
    法律關係之支付命令，對原告、呂方宗及呂萬進之公同共有
    財產強制執行。又被告曾以本件參與分配之同一債權，於92
    年1 月24日以本院92年度民執全字第261 號案，先對呂傳鐘
    之應受清償提存款假扣押在案，則其同一債權已在該假扣押
    案中得以清償而滿足，其未撤銷該假扣押強制執行案前，竟
    參與系爭不動產之拍賣款分配，顯有雙重受利之嫌。綜上，
    被告至今無法提出其確有對呂傳鐘持有合法債權之確定判決
    為本件執行名義，亦無法提出對原告及呂方宗、呂萬進三人
    持有債權之合一確定判決，其僅以對呂方宗或呂萬進間個人
    法律關係之支付命令，聲請參與本件呂傳鐘遺產強制執行之
    分配，顯然不合法。基於呂傳鐘全體繼承人之利益，爰依據
    分配表異議之法律關係請求剔除被告參與分配之款項等語，
    並聲明：（一）臺灣金融資產股份有限公司93年度板金拍4
    字第1093號（本院原執行案號：92年度執梅字第23452 號）
    清償債務強制執行事件，於94年12月19日作成之分配表第1
    頁所示編號第1 、5 、6 項分別受配8,000 元、100 萬元、
    2,000 元之部分應剔除，不得列入分配。（二）臺灣金融資
    產股份有限公司93年度板金拍4 字第1093號（本院原執行案
    號：92年執梅字第23452 號）清償債務強制執行事件，於94
    年12月19日作成之分配表第1 頁所示編號第11欄，原告及呂
    芳宗、呂進萬應受分配金額應增加101 萬元。
二、被告則以：本件被告據以聲請執行名義之原因債權係「被告
    於91年12月12日以100 萬元，代為清償訴外人呂傳鐘對於訴
    外人臺灣土地銀行臺北分行所負之連帶保證債務」，所持之
    執行名義，則係就原告及訴外人呂方宗、呂萬進於繼承被繼
    承人呂傳鐘遺產範圍內，應向被告給付100 萬元及自支付命
    令送達翌日起至清償日止，按年息百分之5 計算之利息暨督
    促程序費用2,000 元之確定支付命令，所聲請執行標的復係
    呂傳鐘之遺產（即本院92年度執梅字第23452 號嗣囑託臺灣
    金融資產股份有限公司93年度板金拍4 字第1093號強制執行
    事件執行標的）。該遺產未經分割，尚為呂傳鐘之繼承人即
    原告、呂方宗、呂萬進等人公同共有之遺產，是被告並非聲
    請就原告個人之財產為強制執行，殊不因原告就被繼承人呂
    傳鐘之遺產主張限定繼承而有影響等語，資為抗辯。並聲明
    ：原告之訴駁回。
三、兩造不爭執之事實：
（一）原告主張其與訴外人呂方宗、呂萬進，同為系爭執行事件
      執行標的物所有人呂傳鐘之繼承人等情，業據原告提出與
      所述相符之呂傳鐘、甲○○、呂方宗、呂萬進戶籍謄本、
      繼承系統表等件為證，復為被告所不爭執，自堪信為真實
      。
（二）被告主張於91年12月12日以100 萬元，代為清償訴外人呂
      傳鐘對於訴外人臺灣土地銀行臺北分行所負之連帶保證債
      務等情，業據被告提出與所述相符之臺灣土地銀行臺北分
      行91年12月12日清償證明書影本1 紙，復為原告所不爭執
      ，自堪信為真實。
（三）訴外人呂傳鐘之繼承人即原告及訴外人呂方宗、呂萬進、
      李呂金蘭、連呂金英共五人中，李呂金蘭及連呂金英二人
      已為拋棄繼承，呂萬進主張限定繼承等情，業經本院依職
      權調閱94年度促字第3182號、94年度促字第3183號、94年
      度促字第3184號支付命令卷宗及卷附本院92年度繼字第73
      6 號民事裁定、板院通明堂繼字第723 號函等件為證，自
      堪信為真實。
四、得心證之理由：
（一）按「就債之履行有利害關係之第三人為清償者，於其清償
      之限度內承受債權人之權利，但不得有害於債權人之利益
      」，民法第312 條定有明文。又「繼承人對於被繼承人之
      債務，負連帶責任」、「繼承人得限定以因繼承所得之遺
      產，償還被繼承人之債務。繼承人有數人，其中一人主張
      為前項限定之繼承時，其他繼承人視為同為限定之繼承」
      ，民法第1153條第1 項、第1154條第1 項、第2 項分別明
      定。本件被告於91年12月12日以100 萬元，代為清償訴外
      人呂傳鐘對於訴外人臺灣土地銀行臺北分行所負之連帶保
      證債務，此有臺灣土地銀行臺北分行91年12月12日清償證
      明書影本1 紙附卷可稽。揆諸上揭法律規定，被告自得於
      100 萬元之限度內，承受原債權人臺灣土地銀行臺北分行
      之權利，向訴外人呂傳鐘請求清償。嗣呂傳鐘於92年5 月
      1 日死亡，呂傳鐘之繼承人即原告及訴外人呂方宗、呂萬
      進、李呂金蘭、連呂金英共五人，其中李呂金蘭及連呂金
      英二人已為拋棄繼承，有本院通民堂繼字第723 號函1 份
      在卷可佐；呂萬進主張限定繼承，有本院92年度繼字第73
      6 號民事裁定1 份附卷可考。揆諸前揭法律規定，繼承人
      中之一人呂萬進主張為限定之繼承者，其他繼承人即原告
      及呂方宗二人同為限定之繼承。是就前開100 萬債務，呂
      傳鐘之限定繼承人即原告、呂方宗、呂萬進三人，自應以
      因繼承所得之遺產，償還被繼承人呂傳鐘對被告所負之債
      務，並在繼承所得財產之限度內，對被告負連帶清償責任
      。
（二）次按「連帶債務之債權人，得對於債務人中之一人，或數
      人，或其全體，同時或先後請求全部或一部之給付」，民
      法第273 條第1 項亦有明定。被告本於前開對於呂傳鐘之
      100 萬元債權，對呂傳鐘之繼承人中之呂方宗、呂萬進二
      人聲請核發支付命令，核屬對連帶債務人中之數人同時請
      求全部之給付，於法核無不合，又前開支付命令因債務人
      未為異議而告確定，自得據以為執行名義。該支付命令之
      原因債權既係被告對呂傳鐘之債權，而非基於被告與呂方
      宗、呂萬進個人間之債權債務關係，原告所為呂方宗、呂
      萬進與被告間之確定支付命令係基於呂方宗、呂萬進個人
      所生事項，對原告不生效力之主張，顯與實情有違。又原
      告認被告應提出其確有對呂傳鐘持有合法債權之確定判決
      ，或被告對原告及呂方宗、呂萬進三人持有債權之合一確
      定判決，始得為執行名義之主張，亦於法無據。
（三）復按「繼承人有數人時，在分割遺產前，各繼承人對於遺
      產全部為公同共有」民法第1151條定有明文。系爭不動產
      為被繼承人呂傳鐘之遺產，且未經分割，是系爭不動產應
      屬呂傳鐘之限定繼承人即原告、呂方宗、呂萬進三人公同
      共有。徵諸首揭法律規定，原告、呂方宗、呂萬進三人，
      自應以該公同共有之遺產，償還被繼承人呂傳鐘之債務。
      被告本於對呂傳鐘之100 萬元債權，向呂傳鐘之繼承人呂
      方宗、呂萬進取得確定支付命令為執行名義，並在繼承所
      得之遺產限度內，聲請參與分配呂傳鐘之繼承人即原告、
      呂方宗、呂萬進因繼承所得之系爭公同共有不動產拍賣所
      得價金，核屬由限定繼承人以因繼承所得之遺產，償還被
      繼承人之債務，於法自屬有據。原告主張該等執行名義僅
      得就債務人呂方宗或呂萬進之個人財產為強制執行，顯於
      法未合。
五、綜上所述，原告提起本件分配表異議之訴，為無理由，應予
    駁回。
貳、反訴部分：
一、反訴原告主張：其於91年12月12日以100 萬元，代為清償訴
    外人呂傳鐘對於訴外人臺灣土地銀行臺北分行所負之連帶保
    證債務。嗣呂傳鐘於92年5月1日死亡，反訴被告與訴外人呂
    方宗、呂萬進同為呂傳鐘之繼承人，並均為限定之繼承，自
    應於繼承所得之遺產範圍內，就被繼承人呂傳鐘之前開100
    萬元債務，對反訴原告負連帶清償之責，爰依據代償及繼承
    之法律關係，請求反訴被告給付等語。並聲明：（一）反訴
    被告於繼承被繼承人呂傳鐘遺產範圍內應向反訴原告給付10
    0 萬元及自反訴狀繕本送達之翌日起至清償日止，按週年利
    率百分之5 計算之利息。（二）反訴原告願供擔保請准宣告
    假執行。
二、反訴被告則以：不同意反訴原告之請求等語置辯，並聲明：
    反訴原告之訴駁回。
三、按「就債之履行有利害關係之第三人為清償者，於其清償之
    限度內承受債權人之權利，但不得有害於債權人之利益」，
    民法第312 條著有明文；「繼承人對於被繼承人之債務，負
    連帶責任」、「繼承人得限定以因繼承所得之遺產，償還被
    繼承人之債務」，民法第1153條第1 項、第1154條第1 項分
    別明定；又「連帶債務之債權人，得對於債務人中之一人，
    或數人，或其全體，同時或先後請求全部或一部之給付」，
    民法第273 條第1 項亦有明定。查反訴原告於91年12月12日
    ，代為清償訴外人呂傳鐘對於訴外人臺灣土地銀行臺北分行
    所負之連帶保證債務100 萬元，有反訴被告不爭執真正之臺
    灣土地銀行臺北分行91年12月12日清償證明書影本1 紙附卷
    足憑。揆諸上開規定，反訴原告自得於100 萬元之限度內，
    承受原債權人臺灣土地銀行臺北分行之權利，亦即反訴原告
    可就該100 萬元之債權，請求訴外人呂傳鐘為清償。又訴外
    人呂傳鐘業於92年5 月1 日死亡，反訴被告與訴外人呂方宗
    、呂萬進三人同為呂傳鐘之繼承人，並已為限定之繼承等情
    ，均業如前述。依首揭法律規定，反訴被告、呂方宗、呂萬
    進三人，應於繼承之遺產範圍內，就前開100 萬債務，對反
    訴原告負連帶清償責任。是反訴原告就前開債權，對連帶債
    務人中之一人即反訴被告，請求在限定繼承之遺產範圍內給
    付100 萬元，洵屬有據。
四、從而，反訴原告依代償及繼承之法律關係，請求反訴被告給
    付100 萬元，及自反訴狀繕本送達翌日即95年4 月28日起至
    清償日止，按週年利率百分之5 計算之利息，為有理由，應
    予准許。
五、反訴原告陳明願供擔保請准宣告假執行，經核尚無不合，爰
    酌定相當之擔保金額，予以准許。
參、本件事證已臻明確，兩造其餘攻擊防禦方法及未經援用之證
    據，經審酌後，核與判決結果不生影響，爰不一一論述。
肆、訴訟費用負擔之依據：民事訴訟法第78條。
中    華    民    國    95    年    6     月    8     日
                  民事第二庭    法  官  連士綱
以上正本係照原本作成
如對本判決上訴，須於判決送達後20日內向本院提出上訴狀
中    華    民    國    95    年    6     月    8     日
                                書記官  李宏明


司法院資訊處製作；財團法人民間司法改革基金會備份。
